【裁判字號】    94,重訴,288
【裁判日期】    970814
【裁判案由】    調整租金
【裁判全文】
臺灣高雄地方法院民事判決             94年度重訴字第288號
原      告  戊○○
            己○○
            Ｉ○○
            Ｖ○○○
                        2 樓.
            Ｗ○○○
            Ｌ○○
            Ｎ○○
            子○○
            癸○○
            Ｒ○○○
            辰○○
            巳○○
            Ｓ○○
            寅○○
            午○○
            戌○○
            申○○
            亥○○
            天○○
            宙○○
            地○○
            宇○○
            未○○
            酉○○
            卯○○○
            Ａ○○
            黃○○
            玄○○
            Ｈ○○
            Ｂ○○○
            Ｔ○○○
            Ｅ○○
            Ｇ○○
            Ｄ○○
            Ｆ○○
            Ｊ○○○
            Ｏ○○
            甲○○
            Ｐ○○
            Ｋ○○○
上列四十人  王伊忱律師
共同訴訟代  陳景裕律師
理人
複代理人    鄭美玲律師
原      告  余泰安    住高雄市○○區○○里○○路142巷3號
                        6F
            Ｍ○○    住高雄縣岡山鎮○○路108號
            楊輝隆    住同上
            楊文鑫    住同上
            楊華青    住同上
            潘萬壽    住高雄縣岡山鎮○○路110巷9號
            蔡勝治    住高雄縣岡山鎮○○路110巷2號
            楊豐銘    住高雄縣岡山鎮○○里○○街46號
            蔡通保    住高雄縣岡山鎮○○路106號
            陳良吉    住高雄縣岡山鎮○○路110巷1號
            陳良福    住高雄縣永安鄉○○村○○路興達巷18
                        -1號
            翁宗護    住高雄縣湖內鄉○○村○○路○段206
                        號
            黃偉式    住高雄縣岡山鎮○○路105-1號
            何蘇春梅  住高雄縣岡山鎮○○路91號
            趙桐慶    住高雄市左營區○○○路1020號11樓
            翁鶯娟    住台南市○○區○○路一段51號
            翁張金鸞  住同上
            翁國銓    住台南市○○區○○路一段54號
            陳富美    住台北市○○區○○路18-2號
            李謙吉    住高雄縣岡山鎮○○路56號
            壬○○    住台南市○○區○○街19號
            警悟禪寺  設高雄縣岡山鎮○○路88號
法定代理人  Ｑ○○    住高雄縣岡山鎮○○街1號
原      告  財政部國有財產局
                      設台北市○○○路116巷18號
法定代理人  辛○○    住同上
訴訟代理人  丑○○    住高雄市新興區○○○路25號18樓
            Ｃ○○    住同上
原      告  旭日興業股份有限公司
                      設高雄縣岡山鎮○○路298號
法定代理人  Ｕ○      住高雄縣岡山鎮○○路7號
原      告  高雄縣岡山鎮公所
                      設高雄縣岡山鎮○○路343號
法定代理人  丁○○    住同上
訴訟代理人  丙○○    住同上
            乙○○    住同上
被      告  岡山戲院股份有限公司
                      設高雄縣岡山鎮○○路109號
特別代理人  庚○○    住台南市○○街19號
訴訟代理人  張天良律師
複代理人    沈志祥律師
上列當事人間請求調整租金事件，經本院於民國97年7 月24日言
詞辯論終結，判決如下：
    主      文
被告向原告所承租之附表二編號一至四之土地（如附圖所示面積
二一零五平方公尺）之租金，自民國九十四年三月二十二日起調
整為每年新臺幣壹佰肆拾捌萬元。
原告其餘之訴駁回。
訴訟費用由被告負擔十分之六，餘由原告連帶負擔。
    事實及理由
甲、程序方面：
    附表1 編號41至64之原告經合法通知，均未於最後言詞辯論
    期日到場，核無民事訴訟法第386 條各款所列情形，爰依被
    告聲請，由其一造辯論而為判決。
乙、實體方面：
一、原告部分：
  (一)附表1 編號1 至40之原告起訴主張：附表2 編號1 至4 所示
    之土地（下稱系爭土地），面積合計為2,105 平方公尺，由
    原告全體出租予被告（下稱系爭租約），租金於民國93年時
    僅為新臺幣（下同）213, 323元，系爭租約並未定有期限，
    然系爭土地坐落於岡山鎮最熱鬧之精華地段，被告於系爭土
    地上蓋有建物獲利豐碩，且系爭土地於93年之申報總價合計
    業已達24,710,990元，相較之下系爭土地原本之租金根本未
    達申報地價總值之1 ％，系爭土地之價值有所增加，但租金
    與土地價值仍不成比例，故有聲請法院調整租金之必要，為
    此爰依民法第442 條聲明求為判命：被告向原告所承租之系
    爭土地之租金，應自起訴狀繕本送達之日起，調整為2,471,
    099 元等語。
  (二)附表1 編號41至64之原告均未於言詞辯論期日到場，亦未提
    出準備書狀作何聲明或陳述，附表1 編號65之原告雖於言詞
    辯論期日到場，亦無聲明及陳述。
二、被告則以：系爭租約出租人有多數人，而催告租金及提高租
    金均係一種意思表示，自應類推適用民法第263 條、第258
    條第2 項，由出租人全體為之，否則不生效力。本件為調整
    租金之意思表示者僅為附表1 編號1 至40之原告，而非全體
    原告，是原告所為調整租金之意思表示不生效力。又土地法
    雖規定租金不得逾申報地價10％，但非謂租金必以申報地價
    10％計算，調整土地租金時，仍應就利用土地之經濟效用等
    情事加以斟酌。被告承租系爭土地建築戲院（下稱系爭戲院
    ）時，系爭土地原屬商業區，且經營戲院本係風光之事業，
    利潤可觀，惟自有電視後，戲院之生意一落千丈，且系爭戲
    院房齡已超過61年，安全上又不宜經營戲院，當地之商機又
    日益式微，自92年1 月5 日起，系爭土地使用分區復改列為
    住宅區○道路用地，商業價值更低。且系爭租賃係租地建屋
    ，原告應使被告能修繕或改建房屋，惟原告人數因繼承等事
    由而漸增，被告欲將系爭戲院修繕或改建為二層以上建物，
    卻因不能取得全體土地所有人（出租人）之同意書，以致於
    依照建築法第9 、25、30條之規定，無法進行改建，是系爭
    土地於租賃關係存續中，顯無保持其合於約定使用、收益之
    狀態，此亦為多年來出租人不要求調整租金，被告也不同意
    提高租金之主要原因等語為辯，並聲明求為駁回原告之訴。
三、兩造不爭執事項及爭點：
  (一)不爭執事項：
    1.系爭土地為原告所共有。
    2.系爭土地由原告出租予被告。
    3.系爭土地於93年時之租金為213,323 元，申報地價總值合
      計24,710,990元。
  (二)本件經整理並協議簡化爭點後，兩造均同意本件之爭點為：
    1.調整租金是否須經全體共有人同意？
    2.本件租金應調增多少較為適當？
    茲就各項爭點審究如次。
四、得心證之理由：
  (一)調整租金是否須經全體共有人同意：
    1.按租賃物為不動產者，因其價值之昇降，當事人得聲請法
      院增減其租金。但其租賃定有期限者，不在此限，民法第
      442 條定有明文。又按「不定期限之不動產租賃，因其價
      值之昇降，當事人固得依民法第442 條規定增減租金，惟
      必須聲請法院為之，換言之，欲增減其租金之當事人，應
      訴求法院為增減租金之形成判決而後可，非謂當事人逕向
      相對人為增減之意思表示，即生增減租金之效力，如非經
      法院為形成判決者，其租金自仍按原約定而為給付。」，
      最高法院69年度台上字第2901號裁判著有意旨可資參照。
    2.被告雖以調整租金之意思表示應類推適用民法第263 條、
      第258 條第2 項，由出租人全體為之，否則不生效力，本
      件僅附表1 編號1 至40之原告為調整租金之意思表示，是
      原告所為調整租金之意思表示不生效力云云為辯。然查，
      依上揭民法第442 條之規定，並無如同法第258 條第2 項
      需由全部出租人為意思表示之約定，亦無調整租金需準用
      同法第258 條第2 項之條文。再者，契約一經約定本不容
      當事人反於契約為主張，此乃私法自治、契約自由之基本
      原則，然法律於例外情形下基於衡平之法理，准許為變更
      ，諸如民法第22 7條之2 （情事變更之原則）、同法第44
      2 條（租金增減請求權）者是。既為衡平規定，其性質自
      與法定或意定之解除權性質不同。且依上揭最高法院裁判
      意旨，當事人為調整租金之意思表示時並不生增減租金之
      效力，仍待法院判決確定後，始生增減租金與否及其幅度
      ；反之，解除權之行使僅當事人以意思表示為之即可，不
      待法院以形成判決為之，此有最高法院23年上字第2454號
      判例意旨：「解除權之行使，祇須向他方當事人以意思表
      示為之，不必請求法院為宣告解除之形成判決。」可資參
      照。是調整租金請求之表示與解除（終止）契約之意思表
      示，二者性質、發生法律效果之要件及為表示之對象既然
      各不相同，核其本質即亦無類推適用之餘地，故調整租金
      之表示自得由部分出租人向法院為聲請，無須由全體出租
      人為之。綜上，本件被告主張僅附表1 編號1 至40之原告
      為調整租金之意思表示，該意思表示無效云云，不足為採
      。
  (二)本件租金應調增多少較為適當：
    1.按法院為租金數額之調整時，應斟酌土地本身之價格及位
      置、工商業繁榮之程度、承租人利用土地之經濟價值及所
      受利益、鄰地租金現況等情形（最高法院19年上字第132
      號、20年上字第283 號判例意旨參照）。又系爭土地於53
      年間之移轉現值或規定地價均不逾1,000 元/ 平方公尺，
      而今公告現值及申報地價均已逾萬元/ 平方公尺，漲幅逾
      10 倍 （附表2 編號2 之土地申報地價雖僅9, 574.4元/
      平方公尺，但相較原先之移轉現值或規定地價89.5元/ 平
      方公尺，漲幅亦逾10倍），此有土地登記謄本附卷可稽，
      是系爭土地之價值已有明顯之增值，從而，附表1 編號1
      至40之原告訴請法院依法調整租金自有所據。
    2.經查，系爭土地前臨壽天路為15米路，對面有「得恩堂眼
      鏡」、「Hang Ten」、「柯尼卡照相館」、珠寶店、內衣
      店、三商百貨主幼商場，左側有「屈臣式」、「寶島眼鏡
      」、「采登髮廊」、，右側有「三陽機車行」、「麥坎納
      鞋店」、「伊多利服飾店」、「統一大戲院」，交通便利
      商業活動頻繁，系爭戲院為1 樓水泥磚造建築，前方搭蓋
      鐵皮屋供作騎樓使用，並已改裝為3 間新店面，其中2 間
      分別租給「Bossini 」、「博客來」等服飾店等情，有本
      院95年4 月14日勘驗筆錄及照片附卷可稽（本院卷二第20
      8 至219 頁），而鄰近壽天路98號之3 層樓房含基地（面
      積約70至100 平方公尺），每年租金700,000 元等情為被
      告所不爭，此外，附表2 編號1 之土地使用分區為住宅區
      ，編號2 至4 土地之使用分區○道路用地等情，亦有高雄
      縣岡山鎮公所簡便行文表在卷可稽（本院94年度岡調字第
      20號卷第201 頁）。本院審酌系爭土地價值之增幅、使用
      分區狀況、地理位置、工商繁榮之程度、系爭戲院之屋齡
      及附近之租金等一切情狀，認原告請求按93年度申報地價
      年息10％計算，容屬過高，其調整後之租金應以1,480,00
      0 元為當（約為系爭土地申報地價總額之6 ％）。被告雖
      主張系爭戲院老舊不堪，但礙於無法取得全部出租人之同
      意，依照建築法第9 、25、30條之規定無法改建致影響系
      爭土地之利用價值，況系爭土地分區復改列為住宅區○道
      路用地，商業價值更低云云，然查系爭戲院屋齡已逾60年
      ，超過50年之折舊使用年限，當已物盡其用，至於被告所
      舉之建築法規定，經查與須經全體出租人之同意乙節無關
      ，至於系爭土地雖規劃為住宅區○道路用地，然本件既為
      不定期租賃，無論可否改建抑或使用分區之改變，被告均
      可自由權衡個人之商業利益、經營得失而決定是否續租，
      其以此主張不應調整租金，應不足採。
    3.末按「原告起訴請求增高租金，既未於起訴前向被告為增
      高租金之意思表示，其情形與本院48年台上字第521 號判
      例所示，尚屬有間，法院如認其訴為有理由，即應判決宣
      示自原告起訴時起增高租金」，最高法院著有73年度第9
      次民事庭會議決議意旨可資參照，故原告請求自起訴狀繕
      本送達日起調整系爭土地之租金，於法相符，應予准許。
五、綜上所述，原告依民法第442 條規定，請求將系爭土地之租
    金自起訴狀繕本送達日即94年3 月22日起，調整為每年1,48
    2,659 元，為有理由，應予准許，逾此範圍之請求，則無理
    由，應予駁回。
六、本件事證已臻明確，兩造其餘攻擊、防禦方法、爭點及所為
    之立證，經核與判決之結果不生影響，無庸逐一論述，併予
    敘明。
七、據上論結，本件原告之訴為一部有理由、一部無理由，依民
    事訴訟法第79條、第85條第2 項，判決如主文。
中    華    民    國    97    年    8     月    14    日
            民事第四庭    審判長法  官  黃國川
                                法  官  高增泓
                                法  官  黃宣撫
以上證明與原本無異。
如不服本判決，應於判決送達後20日內向本院提出上訴狀並表明
上訴理由，如於本判決宣示後送達前提起上訴者，應判決送達後
10日內補提上訴理由書（須附繕本）。
中    華    民    國    97    年    8     月    14    日
                                書記官  王美玲
附表一
┌──┬────────────┐
│編號│  姓    名（名    稱）  │
├──┼────────────┤
│ 01 │ 戊○○                 │
├──┼────────────┤
│ 02 │ 己○○                 │
├──┼────────────┤
│ 03 │ Ｉ○○                 │
├──┼────────────┤
│ 04 │ Ｖ○○○               │
├──┼────────────┤
│ 05 │ Ｗ○○○               │
├──┼────────────┤
│ 06 │ Ｌ○○                 │
├──┼────────────┤
│ 07 │ Ｎ○○                 │
├──┼────────────┤
│ 08 │ 子○○                 │
├──┼────────────┤
│ 09 │ 癸○○                 │
├──┼────────────┤
│ 10 │ Ｒ○○○               │
├──┼────────────┤
│ 11 │ 辰○○                 │
├──┼────────────┤
│ 12 │ 巳○○                 │
├──┼────────────┤
│ 13 │ Ｓ○○                 │
├──┼────────────┤
│ 14 │ 寅○○                 │
├──┼────────────┤
│ 15 │ 午○○                 │
├──┼────────────┤
│ 16 │ 戌○○                 │
├──┼────────────┤
│ 17 │ 申○○                 │
├──┼────────────┤
│ 18 │ 亥○○                 │
├──┼────────────┤
│ 19 │ 天○○                 │
├──┼────────────┤
│ 20 │ 宙○○                 │
├──┼────────────┤
│ 21 │ 地○○                 │
├──┼────────────┤
│ 22 │ 宇○○                 │
├──┼────────────┤
│ 23 │ 未○○                 │
├──┼────────────┤
│ 24 │ 酉○○                 │
├──┼────────────┤
│ 25 │ 卯○○○               │
├──┼────────────┤
│ 26 │ Ａ○○                 │
├──┼────────────┤
│ 27 │ 黃○○                 │
├──┼────────────┤
│ 28 │ 玄○○                 │
├──┼────────────┤
│ 29 │ Ｈ○○                 │
├──┼────────────┤
│ 30 │ Ｂ○○○               │
├──┼────────────┤
│ 31 │ Ｔ○○○               │
├──┼────────────┤
│ 32 │ Ｅ○○                 │
├──┼────────────┤
│ 33 │ Ｇ○○                 │
├──┼────────────┤
│ 34 │ Ｄ○○                 │
├──┼────────────┤
│ 35 │ Ｆ○○                 │
├──┼────────────┤
│ 36 │ Ｊ○○○               │
├──┼────────────┤
│ 37 │ Ｏ○○                 │
├──┼────────────┤
│ 38 │ 甲○○                 │
├──┼────────────┤
│ 39 │ Ｐ○○                 │
├──┼────────────┤
│ 40 │ Ｋ○○○               │
├──┼────────────┤
│ 41 │ 余泰安                 │
├──┼────────────┤
│ 42 │ Ｍ○○                 │
├──┼────────────┤
│ 43 │ 楊輝隆                 │
├──┼────────────┤
│ 44 │ 楊文鑫                 │
├──┼────────────┤
│ 45 │ 楊華青                 │
├──┼────────────┤
│ 46 │ 潘萬壽                 │
├──┼────────────┤
│ 47 │ 蔡勝治                 │
├──┼────────────┤
│ 48 │ 楊豐銘                 │
├──┼────────────┤
│ 49 │ 蔡通保                 │
├──┼────────────┤
│ 50 │ 陳良吉                 │
├──┼────────────┤
│ 51 │ 陳良福                 │
├──┼────────────┤
│ 52 │ 翁宗護                 │
├──┼────────────┤
│ 53 │ 黃偉式                 │
├──┼────────────┤
│ 54 │ 何蘇春梅               │
├──┼────────────┤
│ 55 │ 趙桐慶                 │
├──┼────────────┤
│ 56 │ 翁鶯娟                 │
├──┼────────────┤
│ 57 │ 翁張金鸞               │
├──┼────────────┤
│ 58 │ 翁國銓                 │
├──┼────────────┤
│ 59 │ 陳富美                 │
├──┼────────────┤
│ 60 │ 李謙吉                 │
├──┼────────────┤
│ 61 │ 壬○○                 │
├──┼────────────┤
│ 62 │ 警悟禪寺               │
├──┼────────────┤
│ 63 │財政部國有財產局        │
├──┼────────────┤
│ 64 │旭日興業股份有限公司    │
├──┼────────────┤
│ 65 │高雄縣岡山鎮公所        │
└──┴────────────┘
附表二
┌──┬──────┬─────┬────────┬────────┐
│編號│土地座落段  │地號      │面積（平方公尺）│93年申報地價（元│
│    │            │          │                │/平方公尺）     │
├──┼──────┼─────┼────────┼────────┤
│ 1  │高雄縣岡山鎮│222-5 號  │1774            │12,951          │
│    │岡山段      │          │                │                │
├──┼──────┼─────┼────────┼────────┤
│ 2  │同上        │222-8 號  │311             │9,574           │
│    │            │          │                │                │
├──┼──────┼─────┼────────┼────────┤
│ 3  │同上        │222-9 號  │15              │18,400          │
│    │            │          │                │                │
├──┼──────┼─────┼────────┼────────┤
│ 4  │同上        │222-17 號 │5               │23,920          │
│    │            │          │                │                │
└──┴──────┴─────┴────────┴────────┘


司法院資訊處製作；財團法人民間司法改革基金會備份。
